【裁判字號】    98,訴,970
【裁判日期】    981230
【裁判案由】    侵權行為損害賠償
【裁判全文】
臺灣臺北地方法院民事判決               98年度訴字第970號
原      告  甲○○
            丙○○
共      同
訴訟代理人  乙○○律師
被      告  丁○○
訴訟代理人  吳宜財律師
複  代理人  南雪貞律師
上列當事人間侵權行為損害賠償事件，本院於民國98年12月16日
言詞辯論終結，判決如下：
    主      文
原告之訴及其假執行之聲請均駁回。
訴訟費用由原告負擔。
    事實及理由
一、原告主張：原告甲○○、丙○○為夫妻關係，被告則為已婚
    之資深警官，於民國94年間多次與原告丙○○有通姦行為，
    原告甲○○發現上情後，即與被告開始商談和解事宜，惟和
    解金額無法達成共識，原告甲○○乃於96年間對被告提起妨
    害家庭告訴，被告遂於96年5月2日向警方佯稱曾於94年11月
    28日接到原告揚言欲「斷手斷腳」之恐嚇電話而心生畏懼，
    並對原告提起恐嚇取財罪之刑事告訴，且於刑案偵查及審判
    中刻意偽證：「第一叫我的老婆給他先生甲○○姦回來。第
    二甲○○說要我的價錢跟他老婆談好。第三這兩個條件如果
    不能執行的話，他要我的一手一腳…我心裡非常害怕，我怕
    我沒有給他錢的話，他會要我的一手一腳，我當然會怕」，
    致使臺灣臺北地方法院檢察署及本院誤認該通話內容帶有「
    已足以暗示將來可能之危害行為…當認係以凌辱妻子、打斷
    手腳之惡害通知而為達到恐嚇交付金錢之目的」，因而對原
    告起訴並誤判4 個月有期徒刑。嗣經臺灣高等法院確定判決
    認定被告根本未因原告之話語而心生畏懼，且被告於臺灣高
    等法院審判中坦承：「我是因為她先生告我妨害家庭，我才
    提告」，顯見被告單純為「報復」或「牽制」原告才提起恐
    嚇取財之告訴，被告對於「因而心生畏懼」之陳述確有虛構
    及捏造之情事，是被告確有誣告及偽證之不法行為，致原告
    遭受長達3 年之偵查、起訴、審判及上訴之煎熬，名譽及自
    由遭受侵害，精神上受到極大之痛苦，原告丙○○因而患有
    重度憂鬱症，須不定期住院治療，目前以打零工為生。原告
    甲○○原擔任電焊工，但因金融風暴及景氣嚴重衰退，被迫
    休無薪假，至今無法上班且無任何收入，並負債數十萬及負
    擔原告丙○○醫藥費，另須撫養尚在就讀私校女兒。而被告
    為資深警官，領有數百萬元退休金，名下另有多筆土地，財
    力雄厚，故原告請求新臺幣（下同）30萬元之精神慰撫金顯
    屬合理，爰依民法第184條、第195條第1 項規定提起本件訴
    訟等語，並聲明：(一)被告應給付原告甲○○30萬元，及自起
    訴狀繕本送達翌日起至清償日止，按年息5％ 計算之利息。
    (二)被告應給付原告丙○○30萬元，及自起訴狀繕本送達翌日
    起至清償日止，按年息5％ 計算之利息。(三)願供擔保請准宣
    告假執行。
二、被告則以：原告並不爭執且自認對被告說過恐嚇話語即：「
    第一、阿和（指原告陳明何）講不然你老婆來我姦回來；第
    二、不然你（指被告）錢跟我老婆（指原告丙○○）講和；
    第三、你（指被告）自己了斷一腳一手。」原告二人之恐嚇
    取財罪遭判無罪確定，為二審法院基於自由心證取捨證據之
    結果，並無損於原告上開言論使被告聞之心生畏怖之事實，
    尤不得謂被告係故意「虛構事實」欲令原告受刑事追訴處罰
    而誣告或偽證，原告復未具體敘明何種權利被侵害，且未舉
    證證明被告有何故意或過失，及權利受侵害與故意或過失間
    有何相當因果關係，是其請求為無理由等語置辯，並聲明：
    (一)原告之訴及假執行之聲請均駁回。(二)如受不利判決，願供
    擔保請准宣告免為假執行。
三、兩造不爭執之事實：
  (一)原告二人為夫妻，被告亦已婚，原告丙○○與被告於93年 3
    月至94年10月期間多次發生性行為，原告甲○○曾在96年間
    對被告提出刑事相姦罪告訴，因逾告訴期間，經臺灣臺北地
    方法院檢察署以96年度偵字第11947 號為被告不起訴處分確
    定。
  (二)被告於96年間對原告二人提出刑事恐嚇取財罪告訴，主張原
    告二人於94年11月28日之不詳時、地，合謀推由丙○○撥打
    被告之行動電話，恫稱：「阿和（指甲○○）講給你三條路
    ，第一，阿和講不然你老婆來給我姦回來，第二，不然你錢
    跟我講好，第三，你自己了斷一腳一手」等語，欲藉「通姦
    遮羞費」名義，使被告交付200 萬元，並揚言如有不從將拿
    不到退休金等語，致被告心生畏懼，原告二人經檢察官提起
    公訴，本院97年度訴字第1634號刑事判處原告二人有期徒刑
    8月，減為有期徒刑4月，嗣經臺灣高等法院97年度上易字第
    3164號刑事庭判決撤銷，改判原告二人無罪確定。
四、原告主張被告為誣告及偽造之不法行為，致原告遭受長達3
    年之偵查、起訴、審判及上訴之煎熬，名譽及自由遭受侵害
    ，精神上受到極大之痛苦，請求被告賠償原告各30萬元之精
    神慰撫金等語，為被告所否認，並以前揭情詞置辯。是本件
    主要爭點厥為：被告對原告二人提起恐嚇取財罪刑事告訴及
    於刑事審理中所為證言，是否對原告構成侵權行為？茲論述
    如下：
  (一)按當事人主張有利於己之事實者，就其事實有舉證之責任。
    民事訴訟法第277 條本文定有明文。又民事訴訟如係由原告
    主張權利者，應先由原告負舉證之責，若原告先不能舉證，
    以證實自己主張之事實為真實，則被告就其抗辯事實即令不
    能舉證，或其所舉證據尚有疵累，亦應駁回原告之請求（最
    高法院17年上字第917 號判例意旨參照）。次按因故意或過
    失，不法侵害他人之權利者，負損害賠償責任。故意以背於
    善良風俗之方法，加損害於他人者亦同。違反保護他人之法
    律，致生損害於他人者，負賠償責任。但能證明其行為無過
    失者，不在此限。民法第184 條固定有明文，但主張依侵權
    行為之法律關係請求損害賠償之人，必須就侵權行為之成立
    要件，包括：其權利被侵害、該侵害具不法性、行為人有故
    意或過失、權利被侵害者受有損害、損害與侵權行為間有因
    果關係等節負舉證之責。再者，刑法誣告罪之成立，須以行
    為人明知無此事實，而故意捏造者，為其要件，若誤認有此
    事實，或以為有此嫌疑，或對其事實誇大其詞而為申告，或
    所告尚非全然無因，只以缺乏積極之證明，致被誣告之人不
    受刑之訴追，均不得指為誣告（最高法院40年臺上字第88號
    判例意旨參照）。又所謂偽證，係指證人對於所知實情故作
    虛偽之陳述而言，不包括證人根據自己之意見所作之判斷在
    內（最高法院69年臺上字第1506號判例意旨參照）。
  (二)經查，原告丙○○曾於電話中向被告陳稱：「阿和講三條路
    ，阿沒恁某來給我玩抵的、沒你錢跟阮某講好，你自己了斷
    一腳一手」等語；原告甲○○亦坦承其確曾言該三條路之事
    實，業據臺灣高等法院刑事庭勘驗上開電話錄音帶查明屬實
    ，此有臺灣高等法院刑事庭97年度上易字第3164號於98年3
    月18日審判程序筆錄（見上開案件卷，下稱高院刑事卷，第
    82頁反面至第83頁）在卷足憑；參以被告對原告所提刑事恐
    嚇取財刑事告訴，係經檢察官偵訊、調查後，認原告涉犯恐
    嚇取財犯罪嫌疑而提起公訴，嗣經本院刑事庭審理後，認定
    原告甲○○、丙○○所為，均係犯刑法第346條第1項之恐嚇
    取財既遂罪，且原告二人間就本件之犯行有犯意聯絡及行為
    分擔，應論以共同正犯，乃處原告二人有期徒刑8 月，減為
    有期徒刑4 月之事實，業據本院調閱上開刑事卷宗查閱無誤
    ，且有本院97年度訴字第1634號刑事判決（見本院卷第10頁
    至第14頁）附卷可考，並為兩造所不爭執；而原告對被告所
    提誣告罪刑事告訴，亦經臺灣臺北地方法院檢察署檢察官於
    98年8月13日以98年度偵字第18144號為不起訴之處分，此有
    該不起訴處分書（見本院卷第105頁至第107頁）在卷足取。
    是被告提起恐嚇取財罪刑事告訴並非全然無因，原告主張被
    告有誣告之不法行為，顯與誣告罪之要件不合，且原告為上
    開刑事告訴亦難謂有背於善良風俗，亦無不法性可言，故原
    告以此主張被告構成民法第184條之侵權行為，應非可採。
  (三)第查，被告於本院刑事庭、臺灣高等法院刑事庭審理時曾到
    庭結證：「（問：交這十萬元時，你與被告丙○○、甲○○
    糾紛處理到什麼程度？）丙○○說如果我不交給他，丙○○
    馬上要對我不利。丙○○要告訴督察室我與她有姦情，要讓
    我的退休金拿不到，而且要告訴甲○○要對我不利。」、「
    （你拿這十萬元給丙○○與起訴書所指的行動電話稱：阿和
    講給你三條路，第一，阿和講不然你老婆來給我姦回來…等
    語是否有關？）有關，因為她講這樣我才怕，我才給她，為
    了這件事我才提早退休。」、「（問：你在94年11月28日接
    到如起訴書所載的電話內容的三個條件，你有何感受？）我
    心裡非常害怕，我怕我沒有給他錢的話，他會要我的一手一
    腳，我當然會怕。」、「（問：你是因為害怕丙○○對你不
    利，還是怕你拿不到退休金才告提早退休？）都有。」、「
    九十四年十一月二十八日下午三點，丙○○打我行動電話（
    0000000000）說甲○○給我三條路走，第一條叫我老婆給他
    姦回來，不然錢跟她講好，還有就是要我自斷一手一腳，還
    有說要道督察室檢舉我跟她有姦情讓我無法退休。我那時候
    很怕，怕她到督察室檢舉讓我領不到退休金，還有就是怕他
    會斷我一手一腳，…。」、「（問：打電話這次，你是一個
    警察，她講的這些事情會讓你害怕嗎？）我怕沒有退休金，
    我也怕他斷我手腳，雖然我是警察，但是我也是一般人，我
    怕下班以後會發生什麼事情。」等語，此有本院刑事庭97年
    度訴字第1634號於97年11月5 日之審判筆錄、臺灣高等法院
    刑事庭97年度上易字第3164號於98年3 月18日審判程序筆錄
    （詳本院刑事庭97年度訴字第1634號卷，下稱本院刑事卷，
    第55頁反面至第57頁反面、高院卷第78頁反面至第79頁）在
    卷可考，被告上開證言乃基於親身聽聞原告對其所言而為事
    實及感受之陳述；參以原告丙○○曾於電話中向被告陳稱：
    「阿和講三條路，阿沒恁某來給我玩抵的、沒你錢跟阮某講
    好，你自己了斷一腳一手」等語，原告甲○○亦坦承其確曾
    言該三條路之事實，亦為原告所不爭執，而此內容，於一般
    人立於被告相同處境，均難免心生畏懼，況被告任公務員多
    年，將屆退休之期前，聽聞原告上開所言，恐其既有之退休
    權益及自身與家人安全受侵害，因而心生畏懼，實與常情無
    違；復以原告指述此項偽證部分，亦未經檢察官偵查起訴。
    是以，原告主張被告對於「因而心生畏懼」之陳述確有虛構
    及捏造情事，屬偽證行為，本與偽證罪之要件不符，亦難謂
    有何背於善良風俗，或具不法性之情，故原告以此主張被告
    構成民法第184條之侵權行為，自非足取。
  (四)原告雖以臺灣高等法院刑事確定判決及被告於臺灣高等法院
    審判中陳述提告源由，而主張被告並未因原告之話語而心生
    畏懼云云。惟查，原告二人為夫妻關係，被告則為已婚之資
    深警官，於94年間多次與原告丙○○有通姦行為，原告甲○
    ○發現上情後，即與被告開始商談和解事宜，惟和解金額無
    法達成共識，原告甲○○乃於96年間對被告提起妨害家庭告
    訴之事實，為原告於起訴狀中所自承，堪認原告丙○○與被
    告間確有通姦行為，且原告二人欲以此要求被告給付和解金
    未果。又被告於斯時任職於臺北市政府警察局大安分局安和
    派出所，因與原告間之紛爭，遭臺北市政府警察局大安分局
    調查，嗣原告丙○○更於96年4 月間，向請臺北市議員張茂
    楠陳情，經臺北市議員張茂楠向媒體轉述相關案情，此有自
    由時報96年5月1日B4版報導（見臺灣臺北地方法院檢察署96
    年度偵字第11947號卷，下稱偵查卷，第11頁，本院卷第108
    頁）在卷可稽，是被告抗辯其因原告所言而心生畏懼，擔心
    無法領取退休金等語，應非子虛。再者，臺灣高等法院刑事
    庭雖不予採信被告所稱因此心生畏懼危及安全之證述，而認
    定原告不該當刑事恐嚇取財罪，然此乃臺灣高等法院刑事庭
    基於刑事罪疑有利被告原則下，取捨證據資料所為之判斷，
    並不當然拘束本院對於民事侵權行為構成要件之認定，況刑
    事判決認定不能證明原告犯罪，並非即確認原告無該行為，
    縱被告提起恐嚇取得罪刑事告訴之法律行動不能受司法機關
    有利認定，亦不能因此遽謂其有以該法律行動侵害原告權利
    之故意。是原告以嗣後其經刑事庭判決無罪確定，逕主張被
    告提起恐嚇取財罪之刑事告訴，及於刑案偵查及審判中刻意
    偽證，虛構及捏其因而心生畏懼之陳述，稱被告成立侵權行
    為，實非可取。復以，被告雖於臺灣高等法院刑事庭審理時
    陳稱：「我是因為她先生告我妨害家庭，我才提告」等語，
    此有臺灣高等法院刑事庭97年度上易字第3164號於98年2月1
    7日準備程序筆錄（見本院卷第4頁，高願卷第63頁）在卷可
    考，然原告丙○○確曾於電話中向被告陳稱：「阿和講三條
    路，阿沒恁某來給我玩抵的、沒你錢跟阮某講好，你自己了
    斷一腳一手」等語，原告甲○○亦坦承其確曾言該三條路，
    此為原告所不爭執，是原告二人是否該當恐嚇取財罪，本需
    經由法院依法審判認定始得確認國家刑罰權之存否，且原告
    提起刑事告訴乃基於憲法保障之訴訟權，刑事告訴之是否提
    起、如何提起及何時提起，乃原告權利之行使，尚難以被告
    提起本件刑事詐欺取財罪告訴時點之動機，遽認其係故意以
    提起刑事告訴之方式，踐行侵害原告權利之目的。
  (五)綜上，被告雖對原告提起恐嚇取財罪刑事告訴，及於偵審中
    為陳述，然上開行為已與刑事誣告及偽造之構成要件不符，
    且難謂有何不法性，而原告復未能舉證證明被告為上開行為
    有故意或過失之情，則縱原告因此歷經偵、審程序而受有非
    財產上損害，亦應認原告依侵權行為之規定請求被告賠償其
    非財產上損害為無理由。
五、綜上所述，原告依侵權行為法律關係，請求被告給付原告甲
    ○○30萬元，及自起訴狀繕本送達翌日起至清償日止，按年
    息5％ 計算之利息；給付原告丙○○30萬元，及自起訴狀繕
    本送達翌日起至清償日止，按年息5％ 計算之利息，均無理
    由，不應准許。又原告所為假執行之聲請，因訴之駁回而失
    所附麗，亦應駁回。
六、本件事證已明，兩造其餘攻擊防禦方法及所提之證據，核與
    判決結果無影響，毋庸再予一一論述，附此敘明。
七、據上論結，原告之訴為無理由，依民事訴訟法第78條判決如
    主文。
中    華    民    國    98    年    12    月    30    日
                  民事第三庭  審判長  法  官  丁蓓蓓
                                      法  官  陳怡雯
                                      法  官  周玉琦
以上正本係照原本作成。
如對本判決上訴，須於判決送達後20日內向本院提出上訴狀。
中    華    民    國    98    年    12    月    30    日
                                      書記官  劉英權

司法院資訊處製作；財團法人民間司法改革基金會備份。
